臺灣臺中地方法院民事判決　　　　　　94年度家訴字第206號
原　　　告　甲○○
訴訟代理人　張貴閔律師
被　　　告　丁○○
訴訟代理人　黃英傑律師
複　代理人　洪主雯律師
上列當事人間請求確認婚姻關係存在事件，本院於民國九十四年
八月十九日言詞辯論終結，判決如下：
    主      文
原告之訴駁回。
訴訟費用由原告負擔。
    事實及理由
壹、按「確認法律關係之訴，非原告有即受確認判決之法律上利
    益者，不得提起之。」民事訴訟法第二百四十七條第一項前
    段定有明文。又「所謂即受確認判決之法律上利益，係指因
    法律關係之存否不明確，致原告在私法上之地位有受侵害之
    危險，而此項危險得以對於被告之確認判決除去之者而言。
    」最高法院四十二年台上字第一０三一號參照。本件原告主
    張兩造間之離婚因欠缺當事人合意及法定方式而無效，惟該
    離婚已為戶籍登記，有其提出之戶籍謄本一份附卷可稽，且
    被告亦認兩造之婚姻關係已消滅，則原告與被告間之婚姻關
    係存否即有不明，原告在私法上之地位有受侵害之危險，自
    有受確認判決之法律上利益，故原告得提起本件確認之訴，
    合先敘明。
貳、原告主張：兩造於民國八十九年六月七日結婚，婚後共同居
    住於原告家中，與原告母親同住，惟被告與原告母親互動不
    佳，被告時常與原告抱怨，並以離婚要脅，原告只得應允被
    告在外另賃屋居住，但被告以唯恐原告反悔、又接原告母親
    同住為由，要求原告須先與其簽署離婚協議書，並辦理離婚
    登記，原告無奈只得應允之，嗣兩造便於九十三年十一月二
    十五日簽署離婚協議書，並於同年月二十九日辦理離婚登記
    ，嗣共同生活於租屋處，直至同年十二月七日，因兩造發生
    爭執，原告始幫被告搬回娘家居住。然原告之所以簽署離婚
    協議書實為使被告得以安心，兩造實無離婚之真意，按表意
    人與相對人通謀而為虛偽意思表示者，其意思表示無效，是
    以，兩造間既無離婚之真意，離婚自為無效。再者，兩造離
    婚協議書係由被告父親準備及草擬，見證人分別係被告雙親
    乙○○、丙○○，惟兩造於被告父親乙○○家中簽署該離婚
    協議書時，僅有乙○○與兩造商討，丙○○則在屋中洗衣，
    但並未在旁參與，是以見證人丙○○並未親自見聞兩造間有
    離婚之真意，自難認兩造之協議離婚已具備法定要件。並聲
    明：確認原告與被告間之婚姻關係存在。
參、被告則以：兩造因個性不合等問題於辦理離婚協議之前，即
    已有離婚之合意，嗣於被告父母在場親聞見證下，於九十三
    年十一月二十五日簽署離婚協議書，並於同年月二十九日辦
    妥離婚登記，原告唯恐原告父母親發現兩造離婚一情，遂要
    求被告須幫忙覓妥租屋，並將子女安置妥適後始得離開，被
    告念及夫妻一場，故應允之，惟於同年十二月七日，在原告
    與被告父母協助下，被告由原告租屋處搬回臺中娘家居住。
    兩造確經合意簽訂離婚協議書，且見證人乙○○、丙○○亦
    在場親見親聞兩造離婚之真意，而於離婚協議書上簽名，兩
    造並已前往戶政事務所辦理離婚登記，故兩造之離婚自難謂
    無效等語，資為抗辯。並聲明：原告之訴駁回。
肆、得心證之理由：
  一原告主張兩造於八十九年六月七日結婚，嗣兩造於九十三年
    十一月二十五日簽署離婚協議書，並於同年月二十九日辦理
    離婚登記之事實，業據其提出戶籍謄本正本及離婚協議書影
    本各一份為證，且為被告所不爭執，自堪信原告此部份之主
    張為真實。
  二夫妻兩願離婚者，得自行離婚，民法第一千零四十九條定有
    明文，是兩願離婚，離婚當事人須有離婚之合意。又兩願離
    婚，應以書面為之，有二人以上證人之簽名並應向戶政機關
    為離婚之登記，為同法第一千零五十條所明定，是兩願離婚
    ，須具備書面，二人以上證人之簽名及辦理離婚戶籍登記三
    項要件，始生效力。本件應審酌者，厥為兩造之協議離婚是
    否具備實質及形式要件：
  (一)按所謂通謀為虛偽意思表示，乃指表意人與相對人互相故意
    為非真意之表示而言，故相對人不僅須知表意人非真意，並
    須就表意人非真意之表示相與為非真意之合意，始為相當，
    若僅一方無欲為其意思表示所拘束之意，而表示與真意不符
    之意思者，尚不能指為通謀而為虛偽意思表示（最高法院六
    十二年度台上字第三一六號判例參照）。原告主張兩造為求
    在外賃屋居住，通謀簽署離婚協議書，是以兩造並無離婚之
    真意等語，惟為被告所否認。本件原告未能舉證證明離婚協
    議書係兩造通謀虛偽意思表示所為，縱原告簽署時其內心意
    思與表示於外部之意思有所不符，亦僅屬單獨之虛偽表示，
    兩造離婚協議書不因此無效。又兩造於九十三年十一月二十
    九日辦理離婚登記後，仍繼續共同生活至同年十二月七日，
    兩造對此並不爭執，惟夫妻離婚後，基於子女、經濟等因素
    而繼續共同生活，亦所在多有，自難僅憑兩造於離婚後仍共
    同生活於一處即認兩造並無離婚之意思。另觀之證人即離婚
    協議書之見證人乙○○到庭陳述稱：「我有確認過兩造要離
    婚的意思，而且我也有勸被告是否確實要離婚，空白的離婚
    協議書是我太太去買的，內容則是我寫的，而且我也講給兩
    造聽，兩造也是決意要離婚... 我寫離婚協議書當時，兩造
    確實有離婚的真意，因為兩造已經吵很久了。」；又證人即
    離婚協議書之另一見證人丙○○亦到庭陳述稱：「空白的離
    婚協議書是兩造談好離婚後我去外面買的，兩造之所以離婚
    ，是因為原告對家庭不負責任，長期流連網咖。離婚協議書
    買回後，由我先生撰寫，原告自行簽名蓋印，我、我先生及
    被告的姓名是我先生寫的，蓋印則是各自蓋印，寫妥後，我
    才去洗衣服。兩造確實是因為不合要離婚。」（均參照本院
    九十四年八月十九日言詞辯論筆錄），審酌證人乙○○、丙
    ○○均為原告岳父、母，茍非有此事實，衡情應不致於事後
    杜撰事實，渠等所為證詞應可採認。是足證兩造於簽署離婚
    協議書時，確有離婚之真意。
  (二)次按民法第一千零五十條所謂二人以上證人之簽名，固不限
    於作成離婚證書時為之，亦不限於協議離婚時在場之人，始
    得為證人，然究難謂非親見或親聞雙方當事人確有離婚真意
    之人，亦得為證人（最高法院六十八年台上字第三七九二號
    判例意旨參照），則兩願離婚之證人自須對於離婚之協議在
    場聞見，或知悉當事人間有離婚之協議，始足當之。原告主
    張兩造於被告父親乙○○家中簽署該離婚協議書時，僅有乙
    ○○與兩造商討，丙○○則在屋中洗衣，但並未在旁參與，
    是以證人丙○○並未親自見聞兩造間有離婚之真意，自難認
    兩造之協議離婚已具備法定要件等語；被告則辯稱見證人乙
    ○○、丙○○在場親見親聞兩造離婚之真意，始於離婚協議
    書上簽名云云；惟被告母親丙○○確有親自見聞兩造離婚之
    真意，已如前述，縱認被告母親當時未在旁參與討論，揆諸
    上開判例意旨，自不影響其擔任離婚證人之要件。
伍、綜上所述，兩造之協議離婚，既有離婚之合意，並作成離婚
    協議書，經由證人乙○○、丙○○二人於離婚協議書上簽名
    為證，復已辦妥離婚登記，兩造離婚已符合民法第一千零五
    十條規定之離婚要件，故兩造之婚姻關係自訂立離婚協議書
    ，並向戶政機關為離婚登記之日起已歸消滅，其離婚已生效
    力，原告主張該協議離婚無效，自不足採。從而，原告請求
    確認兩造間之婚姻關係存在，非有理由，不應准許。
陸、本件事證已臻明確，兩造其餘陳述及攻擊防禦方法，經審酌
    核與判決結果不生影響，不再一一論述，附此敘明。
柒、訴訟費用負擔之依據：民事訴訟法第七十八條。
中　　華　　民　　國　　94　　年　　9 　　月　　2 　　日
                  家事法庭    法　官　簡賢坤
以上正本係照原本作成。
如對本判決上訴須於判決送達後二十日內向本院提出上訴狀（須
附繕本）。
中　　華　　民　　國　　94　　年　　9 　　月　　2 　　日
                              書記官
